【裁判字號】    98,家訴,23
【裁判日期】    981016
【裁判案由】    宣告夫妻分別財產制
【裁判全文】
臺灣嘉義地方法院民事判決              98年度家訴字第23號
原      告  甲○○○
訴訟代理人  乙○○○
被      告  丙○○
            丁○○
前二人共同
訴訟代理人  戊○○    住同上列.
上列當事人間請求宣告分別財產事件，本院民國98年10月2日言
詞辯論終結，判決如下：
    主      文
原告之訴駁回。
訴訟費用由原告負擔。
    事實及理由
一、按訴狀送達後，原告不得將原訴變更或追加他訴，但擴張或
    減縮應受判決事項之聲明者，不在此限，民事訴訟法第255
    條第1 項第3 款定有明文。本件原告起訴時，原聲明被告丙
    ○○應給付被告丁○○新台幣（下同）17萬8,000 元，及按
    年息百分之五計算之利息，並由原告代為受領；嗣追加聲明
    被告應各再給付原告13萬2,577 元，及自追加訴狀繕本送達
    翌日起至清償日止，按年息百分之五計算之利息，核與首揭
    法條所示，並無不符，合先敘明。
二、原告主張：被告丁○○前積欠原告債務17萬8,000 元及利息
    而拒絕清償，經原告聲請對被告丁○○之財產為強制執行，
    未能受償，業經鈞院執行處核發債權憑證終結，被告丁○○
    既已對原告負有債務，且遭扣押而未能清償，而被告二人為
    夫妻關係，現婚姻關係存續中，又未以契約訂立夫妻財產制
    ，被告等之夫妻財產制自為法定財產制，而被告丙○○有土
    地二筆及汽車二部與存款等合計567 餘萬元，故被告丙○○
    應給付被告丁○○之剩餘財產差額約為284 萬元。爰原告依
    民法第1011條、第1031條第1 項之規定，對被告等提起改用
    分別財產制之訴，並由原告依民法第242 條之規定代位被告
    丁○○向被告丙○○主張剩餘財產分配請求權，而由原告代
    為受領；又兩造於98年5 月8 日簽立和解書，約定被告就車
    禍損害案件，應賠償原告該案件之訴訟費用及執行費用，而
    上述訴訟費用及執行費用合計26萬5,153 元，係屬可分之債
    ，被告每人應負擔13萬2,577 元，本案早經判決被告應負擔
    賠償責任，被告一再惡意拖延，致原告多次勞苦奔波於嘉義
    、新營、台南之法院間，一再衍生費用，數年來之金錢消耗
    ，在考量原告之痛苦及無奈，應由被告負擔該費用始符合理
    公平，並聲明：(1)請宣告被告等夫妻間財產制改用分別財產
    制。(2)被告丙○○應給付被告丁○○17萬8, 000元及自95年
    2 月22日起至清償日止，按年息百分之五計算之利息，並由
    原告代位受領。(3)被告等應各再給付原告13萬2,577 元及自
    追加訴狀送達被告翌日起至清償日止，按年息百分之五計算
    之利息。(4)訴訟費用由被告負擔。(5)第三項部分，應依職權
    宣告假執行。
三、被告則以：兩造業已於98年5 月8 日成立和解，和解書上的
    部份即20萬6,553 元業已付清，原告對被告已無債權，原告
    請求之金額非屬法定之訴訟費用，故被告等不同意原告之請
    求，而被告丙○○亦願意承擔丁○○有積欠原告之債務，但
    僅願意給付法定之訴訟費用等語，並聲明：駁回原告之訴、
    訴訟費用由原告負擔。
四、本件原告與被告丁○○於93年間發生車禍事故，原告訴請損
    害賠償，經台灣台南地方法院先後於95年12月28日以95年度
    營簡字第118 號、於96年12月25日以96年度簡上字第22號判
    決被告丁○○應給付原告合計17萬8,115 元，原審訴訟費用
    由被告負擔十分之八，餘由原告負擔、第二審訴訟費用由丁
    ○○負擔3,582 元，其餘由甲○○○負擔確定在案。嗣經原
    告於97年9 月22日向本院聲請對被告丁○○強制執行，因債
    務人現無財產可供執行，經本院執行處核發債權憑證在案，
    而被告丙○○與丁○○為夫妻關係，現婚姻關係存續中，且
    未約定夫妻財產制，應以法定財產制為其等夫妻財產制等情
    ，有原告提出之本院債權憑證、財政部台灣省南區國稅局財
    產歸屬資料清單影本等件，並經本院依職權調取97年度執字
    第27769 號民事執行卷宗核閱無誤，並為被告所不爭執，自
    堪信為真實。
五、按夫妻未以契約訂立夫妻財產制者，除本法另有規定外，以
    法定財產制為其夫妻財產制；債權人對於夫妻一方之財產已
    為扣押，而未得受清償時，法院因債權人之聲請，得宣告改
    用分別財產制，民法第1005條、第1011條分別定有明文。所
    謂未得受清償，包括全無可扣押之物或所扣押之物數量不足
    及所扣押之財產不足清償該為扣押之債權人債權等情形（最
    高法院89年度台上字第854 號判決意旨可資參照）。本件原
    告主張被告丁○○前積欠原告債務17萬8,000 元及利息而拒
    絕清償，經原告聲請對被告丁○○之財產為強制執行，未能
    受償，業經鈞院執行處核發債權憑證終結，被告丁○○既已
    對原告負有債務，且遭扣押而未能清償，而被告二人為夫妻
    關係，又未以契約訂立夫妻財產制，被告等之夫妻財產制自
    為法定財產制，爰訴請宣告被告夫妻改為分別財產制，並由
    原告依民法第242 條之規定代位被告丁○○向被告丙○○主
    張剩餘財產分配請求權，而由原告代為受領；又兩造於98年
    5 月8 日簽立和解書，約定被告就車禍損害案件，應賠償原
    告該案件之訴訟費用及執行費用，而上述訴訟費用及執行費
    用合計26萬5,153 元，係屬可分之債，被告每人應負擔13萬
    2,577 元，本案早經判決被告應負擔賠償責任，被告一再惡
    意拖延，致原告多次勞苦奔波於嘉義、新營、台南之法院間
    ，一再衍生費用，數年來之金錢消耗，在考量原告之痛苦及
    無奈，應由被告負擔該費用始符合理公平等情，並提出和解
    書、計算清冊影本等件為憑。惟被告則以兩造已達成和解，
    被告對原告已無債權等前詞置辯。經查：
  (一)被告丁○○前因車禍事故，經判決應賠償原告前述金額，經
    原告聲請強制執行未獲清償，固已詳見上述。惟原告與被告
    丙○○、丁○○於98年5 月8 日就前述損害賠償債務達成和
    解，並約定丁○○就原告車禍受傷損害金額同意全部依確定
    判決內容之金額與利息給付原告，全部金額為20萬6,553 元
    ；原告就車禍損害賠償對丁○○之訴訟案件（96年度簡上字
    第22號）之訴訟費用及執行費用，於原告取得法院確定訴訟
    費用額之裁定後，再由原告提出請求被告給付。除此之外，
    原告不得再以本件車禍事故事件對被告主張任何權利，並同
    意在受領被告交付前條所定賠償金額後，立即撤回台灣嘉義
    地方法院97年度嘉簡字第1060號及98年度家訴字第23號民事
    訴訟事件等語，有該和解書可憑，而被告已依約給付20萬6,
    553 元，僅餘兩造前損害賠償之訴訟案件（96年度簡上字第
    22號）之訴訟費用及執行費用未受償，而原告就前述台灣台
    南地方法院96年度簡上字第22號（應含原審95年度營簡字第
    118 號）之民事訴訟事件，尚未取得法院確定訴訟費用額之
    裁定等情，亦為兩造所自承。是以，兩造於前述損害賠償訴
    訟確定後，既已另達成和解，被告並已依約清償全部損害賠
    償債務，而其餘訴訟費用等部分，在原告未取得法院之確定
    訴訟費用額之裁定前，尚難認被告有應即為給付之義務甚明
    ，原告據以請求被告應給付前述訴訟費用，難認有理由。
  (二)次查，本件原告得請求被告給付之「法定訴訟費用」，依前
    述民事判決所載內容以觀，應未逾數萬元（詳細數額，尚須
    原審法院調卷核定），而被告丁○○名下尚有汽車兩部，且
    前述訴訟費用及執行費用額之債務，依和解書所載，係由被
    告丙○○與丁○○共同負擔，被告丙○○並陳明同意承擔被
    告丁○○對原告之前述債務，亦經到場之原告訴訟代理人收
    受通知（見本院98年10月2 日言詞辯論筆錄第3 頁），而被
    告丙○○96年度所得及名下財產總額達434 萬餘元，此有被
    告等稅務電子閘門財產所得調件明細表2 份附卷可憑，顯見
    被告等非無可扣押之物或有可扣押之財產不足清償該為扣押
    之債權人債權等情形。是以，原告依前揭民法規定，聲請宣
    告被告夫妻二人改用分別財產制，核與前揭判決意旨不符，
    難認有據。
  (三)綜上所述，本件原告依民法第1011條、第1031條第1 項之規
    定，訴請宣告被告二人之夫妻財產制改用分別財產制，及請
    求被告丙○○應給付被告丁○○17萬8,000 元及法定遲延利
    息，而由原告代為受領，及被告二人應各再給付原告13萬2,
    577 元及法定遲延利息，均無理由，均應予駁回。至原告為
    依職權為假執行宣告之聲請，僅係促使法院依職權為之，而
    原告之訴既經駁回，自毋庸為准駁之諭知。又本件事證已臻
    明確，兩造其餘攻擊防禦方法及證據資料，核與本件判決結
    果不生影響，毋庸一一論述，均附此敘明。
六、據上論結，本件原告之訴為無理由，依民事訴訟法第78條，
    判決如主文。
中    華    民    國    98    年    10    月    16    日
                  家事庭法官  法  官  李文輝
以上正本係照原本作成。
如對本判決上訴，須於判決送達後20日之不變期間內，向本院提
出上訴狀。
中    華    民    國    98    年    10    月    16    日
                              書記官  黃秀嬌


司法院資訊處製作；財團法人民間司法改革基金會備份。
